臺灣桃園地方法院民事裁定　　　　　　　 94年度簡抗字第9號
抗　告　人　乙○○
　　　　　　甲○○
相　對　人　桃園縣政府
法定代理人　朱立倫
上列當事人間請求變更登記事件事件，抗告人對於中華民國94年
4 月15日本院桃園簡易庭94年度桃簡字第585 號第一審裁定提起
抗告，本院裁定如下：
    主  文
抗告駁回。
抗告費用由抗告人負擔。
　　理  由
一、本件抗告意旨略以：
    (一)坐落桃園縣平鎮市○○○段145 之42地號土地（下稱系爭
      土地）為抗告人所有，早年為祖墓用地使用，地目為旱，
      相對人竟於民國56年12月19日將系爭土地地目逕予變更為
      建地，損害抗告人權益。按「所有人於法令限制之範圍內
      得自由使用收益處分其所有物，並排除他人之干涉。」民
      法第765 條定有明文，系爭土地既係抗告人所有，在法令
      範圍限制內自得自由使用，相對人所為前開變更地目之登
      記，自屬不當，應予塗銷，並依民法第213 條規定回復原
      來地目旱地。
    (二)原審以本件訴訟屬公法爭議，應循行政爭訟程序為由，裁
      定駁回抗告人之訴，所引用之土地登記規則第29條第4 款
      、第85條規定，乃84年7 月12日內政部令修正發布，同年
      月9 月1 日施行之條款，此於系爭土地56年12月19日遭相
      對人變更地目之事件，並無適用。原審裁定逕認抗告人可
      依土地登記規則以為救濟，顯有違誤，為此提起抗告，請
      求廢棄原裁定等語。
二、按我國民事訴訟與行政訴訟之審判，依現行法律規定，分由
    不同性質之法院審理，係採二元訴訟制度。除法律別有規定
    外，關於因私法關係所生之爭執，由普通法院審判；因公法
    關係所生之爭議，則由行政法院審判之，司法院大法官釋字
    第466 號著有解釋，是以國家對於民事訴訟與行政訴訟分設
    不同之裁判系統，普通法院與行政法院各具權限，不得逾越
    ，相互間亦應尊重彼此職權及裁判效力。又民事訴訟制度，
    乃當事人私法關係所生爭執，請求普通法院依法裁判所實施
    之程序，原為保護私法上權利而設，故凡人民對國家本於公
    法上權力之作用所為處分（即行政處分）有所不服，應向該
    管上級行政官署提起行政救濟，不得依民事訴訟程序，向通
    常法院訴請裁判。又「人民因中央或地方機關之違法行政處
    分，認為損害其權利或法律上之利益，經依訴願法提起訴願
    而不服其決定，或提起訴願逾三個月不為決定，或延長訴願
    決定期間逾二個月不為決定者，得向高等行政法院提起撤銷
    訴訟；逾越權限或濫用權力之行政處分，以違法論。訴願人
    以外之利害關係人，認為第一項訴願決定，損害其權利或法
    律上之利益者，得向高等行政法院提起撤銷訴訟。」，行政
    訴訟法第4 條定有明文。是以行政處分撤銷之訴自應由行政
    法院審判之，普通法院對之並無審判權。
三、經查，本件抗告人指陳相對人於56年12月19日所為之系爭土
    地地目變更編定乙節，固有抗告人提出之土地登記謄本二份
    為證。惟土地登記，由直轄市或縣（市）地政機關辦理之。
    但各該地政機關得在轄區內分設登記機關，辦理登記及其他
    有關事項，為土地法第39條所明定。又「政府機關遇有下列
    各款情形之一時，得囑託登記機關登記之：‧‧‧四、因地
    目等則調整之登記。」、又「土地總登記後，因分割、合併
    、增減、地目變更及其他標示之變更，應為標示變更登記。
    」，土地登記規則第29條第4 款、第85條亦定有明文。是土
    地地目編定及其登記行為，乃地政機關之行政行為，而地政
    機關就人民之土地登記聲請所為之批駁，無論其基於何種原
    因，既足發生法律上之效果，要不能謂非行政處分。本件抗
    告人與相對人間因系爭土地地目變更而涉訟所生情事，依上
    開說明，應循訴願程序及行政訴訟程序以為救濟，而非向普
    通法院請求變更登記，抗告人向無審判權之普通法院請求塗
    銷土地變更登記，於法自有未合。
四、又土地登記規則係辦理土地登記之程序法規（參民事法律問
    題研究彙編第1 輯第283 頁），自有「程序從新」原則之適
    用。查69年1 月23日修正前之土地登記規則第38條第2 項規
    定，地政機關審查認為事件依法不應登記者，以書面駁回登
    記聲請者，聲請人不服駁回時，應將其異議呈請司法機關裁
    判；及84年7 月12日修正前第49條第2 項、第3 項規定，登
    記機關駁回登記之申請時，申請人得依訴願法規定提起訴願
    ，若駁回之事由涉及私權爭執者，申請人得訴請司法機關裁
    判等之規定業已廢止，依「程序從新」之原則，現行法制既
    有訴願、行政訴訟之救濟程序，即無依已廢止之程序規定訴
    請普通法院裁判之必要。抗告人指摘系爭土地係於56年12月
    19日遭相對人變更地目，應適用當時之土地登記規則以為救
    濟，與現行二元訴訟法制未合，並不足取。
五、綜上所述，本件變更地目之訴為行政爭訟事件，原審以事件
    不屬普通法院之權限者，依民事訴訟法第249 條第1 項第1
    款規定裁定駁回抗告人之訴，並無不當。抗告意旨指摘原裁
    定不當，並求予廢棄，為無理由，應予駁回。
六、據上論結，本件抗告為無理由，依民事訴訟法第436 條之1
    第3 項、第95條、第78條，裁定如主文。
中　　華　　民　　國　　94　　年　　7 　　月　　1 　　日
                          民事第三庭 審判長法 官  潘進柳
                                           法 官　周玉群
                                           法 官　劉雪惠
以上正本證明與原本無異
不得抗告
中　　華　　民　　國　　94　　年　　7 　　月　　1 　　日
                                           書記官 曾建中
